臺灣彰化地方法院民事判決　九十三年度家訴字第二四號
　　原　　　告　戊○○
　　　　　　　　丁○○
　　　　　　　　庚○○
　　　　　　　　己○○
　　訴訟代理人　甲○○
　　訴訟代理人　陳青來律師
　　複　代理人　劉嘉堯律師
　　被　　　告　丙○○
右當事人間確認繼承權不存在事件，於民國九十三年三月二日言詞辯論終結，本院判
決如左：
    主      文
原告之訴駁回。
訴訟費用由原告負擔。
    事實及理由
一、原告主張：
  （一）按確認之訴非原告有即受確認判決之法律上利益者，不得提起，民事訴訟法
        第二百四十七條定有明文。法律關係之存在與否不明確，致原告在私法上之
        地位有受侵害之危險，而此危險得以對於被告之確認判決除去之者，即得依
        民事訴訟法第二百四十七條之規定提起確認之訴（最高法院五十二年台上字
        第一九二二號判例參照）。緣原告之父楊連方已於民國（下同）九十三年六
        月二十一日凌晨二時三十五分許死亡，其繼承關係已經發生，而被告是否為
        楊連方之再婚配偶，對楊連方遺產有無繼承權，與原告之間有重大影響，足
        致原告在私法上之地位有受侵害之危險，而此危險得以對被告確認判決除去
        之，故原告就本件訴訟即有受確認判決之法律上利益。
  （二）次按結婚，應有公開儀式及二人以上之證人。經依戶籍法為結婚之登記者，
        推定其已結婚，民法第九百八十二條定有明文；又結婚不具備第九百八十二
        條第一項之方式者，無效，同法第九百八十八第一款另有明文。查原告之父
        楊連方於四十四年十一月五日與陳阿呅結婚，兩人育有原告等四名子女，嗣
        陳阿呅於五十八年九月二十三日死亡後，楊連方於六十年間結識被告，二人
        進而同居，楊連方並將被告以寄居之名義入籍，嗣於九十二年間，原告向戶
        政機關申請戶籍謄本時，竟發現被告業於六十二年十二月三日登記為楊連方
        之配偶（結婚日期為六十二年十一月三十日）。經查楊連方與被告同居時，
        原告庚○○已十三歲、戊○○已十一歲、己○○已八歲，均已有識別能力，
        然自楊連方與被告同居至今，原告等從未聽聞楊連方或被告提及渠等已結婚
        之事，更從未參加過渠等結婚之公開儀式，經查訪親友及鄰居亦無人曾參加
        過渠等結婚之公開儀式或知曉渠等已結婚之事，從而楊連方與被告並無舉行
        結婚之公開儀式，是該結婚不具備民法第九百八十二條第一項之要件而無效
        ，被告並非楊連方之配偶。
  （三）次查，戶政機關為結婚登記須有雙方當事人之戶口名簿、國民身分證、印章
        （或簽名）及結婚證書，查楊連方與被告為結婚之申請時並無出具結婚證書
        ，該結婚登記之申請已有瑕疵，且渠等之結婚申請書上所填寫之證人「張陳
        邁碟」（另一證人鄭明宗已歿），經查證並無此人，僅有一姓名為「乙○○
        」之人，另乙○○本人亦於鈞院九十二年度婚字第二八七號案件中陳稱並無
        當過證婚人云云，是楊連方與被告之結婚除未具備二人以上之證人外，結婚
        登記申請書亦顯有偽造之嫌，從而推翻楊連方與被告結婚之登記。
  （四）結婚申請書上所填寫之證人乙○○於鈞院審理中到庭具結後證稱：「（問：
        對於結婚登記申請書上你的簽名蓋章有何以意見？）不是我寫的。印章也不
        是我的，我知道楊連方與丙○○同居，我先生張金印當時在戶政機關當秘書
        ，他已經過世四年之久，當時是我先生幫他們辦結婚登記的，他回來有告訴
        我，他幫他們辦結婚登記，我先生與楊連方是好朋友，印章是何人刻的，我
        並不知道，申請書上的字也不是我先生寫的，我先生的字我認得，我先生辦
        完之後告訴我，但我不知道何時辦的，我也沒有去喝喜酒。」，由此可見前
        揭結婚登記申請書乃係出於被告所偽造。又證人籃楊芙蓉係楊連方之三姊，
        到庭證稱：「我弟弟曾經告訴我，他沒有娶丙○○，只是同居而已，當時丙○○還有先生孩子，我沒有吃他們的喜宴，因為我常常回到娘家，他們如果
        有宴客，我一定會吃到。」，顯然楊連方與被告間並無舉行結婚之公開儀式
        ，從而被告並非楊連方之配偶。又籃楊芙蓉亦證稱：「被告與楊連方同居時
        ，曾被他先生抓回去，來來去去」云云，但此段陳述，筆錄漏未記載，鈞院
        聽到證人此段敘述，乃當庭命被告補提渠與前夫陳朝山之結婚、離婚之戶籍
        資料，由被告之戶籍謄本記事欄記載「民國四四年十二月三日與陳朝山結婚
        冠夫姓住址變更，民國六十年四月廿一日與陳朝山離婚，同時住址變更本鎮
        下坪里枋坪巷四號林佛生戶內等，以及被告於六十年五月十七日轉入楊連方
        戶籍寄居，與籃楊芙蓉之證言相互核對，可知被告於與陳朝山婚姻關係存續
        中，即拋夫棄子至楊連方家中與楊連方同居。本件被告若真有與楊連方舉行
        結婚之公開儀式，則何須偽造結婚登記申請書。
  （五）縱上所述，楊連方與被告並無舉行結婚之公開儀式，更未有二人以上之證人
        ，是渠等之婚姻字屬無效，被告非楊連方之配偶，對楊連方之遺產不具備繼
        承人之資格等語。並聲明：確認被告就被繼承人楊連方之遺產繼承權不存在
        。
   （六）原告並提出：死亡證明書乙紙、戶籍謄本一件、彰化縣二水鄉戶政事務所
         九十二年九月二十六日彰二戶字第０九二０００二六七四號函影本一件、
         結婚登記申請書影本一件、陳報狀影本一件、財政部台灣省中區國稅局九
         十一、九十二年度綜合所得稅各類所得資料清單、全國贈與資料清單及財
         產歸屬資料清單各一件為證，並請求調閱本院九十二年度婚字第四七八號
         確認婚姻關係不成立事件卷宗。
二、被告則以：
  （一）經依戶籍法為結婚之登記者，推定其已結婚，民法第九百八十二條定有明文
        。被告與楊連方既已依戶籍法為結婚登記，法律上推定已結婚，則原告否認
        此一推定之事實，應就其主張未有結婚儀式之事實負舉證之責任，若原告不
        能舉證以證實其主張之事實為真實，則被告就其抗辯事實即令不能舉證，或
        所舉證據尚有疵累，亦應駁回原告之請求。
  （二）結婚之儀式繁簡如何，民法並未限定，被告與楊連方二人於六十二年十一月
        間結婚時，因雙方均係再婚不願過於張揚，且當時經濟狀況欠佳，乃因陋就
        簡在鄭阿玥之住處宴客，與宴者均知是被告與楊連方之結婚喜宴。其與宴當
        中之人現仍在世者，僅有鄭阿玥、許進榮等數人。
  （三）又原告庚○○於六十四年十二月四日與甲○○結婚除本籍、戊○○於七十四
        年六月十日與陳春美結婚，七十六年二月三日住變遷出、己○○於七十六年
        一月十三日與蔡英欣結婚住變遷出、丁○○於八十年五月三日與陳淑娟結婚
        ，同年五月三日陳淑娟遷入本籍，前後經過四次戶籍異動，可見原告四人於
        六十四年、七十四年、七十六年及八十年即已知被告與楊連方已結為夫妻之
        事實。原告等不於父親楊連方身體尚健康的狀態下提起確認婚姻關係不成立
        之訴，迨至楊連方（即上開婚姻關係不成立訴訟之被告）已成植物人始提起
        訴訟，並於楊連方死亡後再對被告提確認繼承權不存在之訴，其心可疑等語
        資為抗辯。並聲明：請求為適法之判決。
  （四）對原告陳述之抗辯：伊嫁給楊連方之前曾經有婚姻關係，後來離婚才與楊連
        方結婚，如果是同居關係，伊部會照顧楊連方二十多年。
三、得心證之理由：
（一）按確認法律關係之訴，非原告有即受確認判決之法律上利益者，不得提起，民
      事訴訟法第二百四十七條第一項前段定有明文。法律關係之存在與否不明確，
      致原告在私法上之地位有受侵害之危險，而此危險得以對於被告之確認判決除
      去之者，即得依民事訴訟法第二百四十七條之規定提起確認之訴（最高法院五
      十二年度台上字第一九二二號判例可資參照）。本件原告之父楊連方已於九十
      三年六月廿一日死亡，有死亡證明書一紙在卷可參，是其繼承關係已經發生。
      又被告是否為楊連方之配偶，對楊連方之遺產有無繼承權關係存否，核與原告
      間有相當性影響，且此不明確關係足使原告在私法上之地位有受侵害之危險，
      但得藉由對被告為確認判決除去之，是原告就本件訴訟即有受確認判決之法律
      上利益，合先敘明。
（二）次按結婚形式要件，應有公開儀式及二人以上之證人。經依戶籍法為結婚之登
      記者，推定其已結婚。民法第九百八十二條定有明文。又民法第九百八十二條
      第二項係於七十四年六月三日修正公布，因該項係就程序上移轉舉證責任所為
      之特別規定，依程序從新之原則，不受修正後民法親屬篇施行法第一條後段有
      關實體不溯既往規定之限制（最高法院七十九年台字第二二一九號判例意旨可
      資參照）。查被告與楊連山既已依戶籍法為結婚之登記，依前開規定，推定其
      二人已結婚，此有戶籍謄本在卷可資佐證，堪認為真實。又原告主張被告與楊
      連方未為結婚，且未聽聞或參加彼等二人結婚之公開儀式，而結婚登記申請書
      亦有瑕疵乙節，應負舉證責任。然原告就上開待證事實，固提出死亡證明書乙
      紙、戶籍謄本一件、彰化縣二水鄉戶政事務所九十二年九月二十六日彰二戶字
      第０九二０００二六七四號函影本一件、結婚登記申請書影本一件、陳報狀影
      本一件、財政部台灣省中區國稅局九十一、九十二年度綜合所得稅各類所得資
      料清單、全國贈與資料清單及財產歸屬資料清單各一件為證，及聲請證人乙○○、藍楊芙蓉到庭證述：沒有去參加被告與楊連方之喜宴云云。
（三）惟經本院依職權調閱本院九十二年度婚字第四八七號確認婚姻關係不成立事件
      卷宗，證人即參加被告喜宴之人鄭阿玥於九十二年九月十九日於該案審理時結
      證：「當時請客的地點在二水鄉○○路四十八號被告住址，當時是我於五十年
      間向張金印承租的我就住在那裡，當時在那裡宴客，‧‧‧，我與楊連方是生
      意往來的朋友，又住隔壁，楊連方說他二度結婚不要太張揚，我說還是要請在
      一起的好朋友向兄弟一樣，應該祝賀一下，所以當時在我家辦喜宴，請了很多
      砂石車的司機，他有特別邀請他的二個同學許進榮、吳文進，當時楊連方都帶
      著他的小兒子。」等語；證人即參加被告喜宴之人許進榮亦於該案審理時結證
      ：「（問：你當時有無參加被告二人（指楊連方、丙○○）結婚宴客？）答：
      有的，我與楊連方是小學同學，當天有參加，當天我在田裡碰到他，他邀請我
      晚上去參加他的喜宴，我說好，當晚還有些人我並不認識。」等語，此有上開
      卷宗第三十四、第三十五頁之言詞辯論筆錄可證，核與被告所述情節相符，勘
      信被告確有舉行結婚之公開儀式。雖證人丙○○到庭具結陳述：「不是我寫的
      ，印章也不是我的，我只知道楊連方與丙○○同居，‧‧‧，我先生與楊連方
      是好朋友，印章是何人刻的，我並不知道，申請書上的字也不是我先生寫的，
      我先生的字我認得，我先生辦完之後告訴我，但我不知道何時辦的，我也沒有
      去喝喜酒。」云云；另證人即原告姊姊籃楊芙蓉到庭陳述：「我弟弟曾經告訴
      我，他沒有娶丙○○（即被告），只有同居而已，當時丙○○還有先生孩子，
      我沒有吃他們的喜宴，因為我常常回到娘家，他們如果有宴客，我一定會吃到
      ，‧‧‧」云云，有本院筆錄可稽，然上述證人乙○○、藍楊芙蓉二人所陳述
      係未參加被告與楊連方之公開儀式，屬於消極事實，但不能因此推論被告與楊
      連方未舉行結婚之公開儀式的積極事實，況楊連方屬二度婚姻，於當時之舊時
      代，並非當初時下之人所認同與鼓勵之事，自然不會張揚，自屬當然之理，從
      而證人鄭阿玥陳述因楊連方不願張揚，僅邀請朋友在家辦喜宴等語，較符合經
      驗常情，應予採信。是原告主張被告與丙○○並無結婚之公開儀式，洵屬無據
      ，尚難採信。又按遷徙登記，應以本人或戶長為申請人，為戶籍法第四十二條
      定有明文。徵之原告等四人曾於六十四年、七十六年及八十年等期間，辦理過
      四次戶籍異動，則於遷出入戶籍之際，即應知悉被告與楊連方為婚姻登記而成
      為夫妻之事實，然原告等僅陳稱戶籍遷移係被告所辦理云云，但未提出任何事
      證以圓其說，難認原告上開之陳詞為真實。
（三）綜上所述，本院認被告與楊連方之婚姻，已有形式上之要件，其婚姻合法有效
      ，楊連方既已死亡，被告為楊連方之配偶，依民法第一千一百三十八條規定，
      被告當然為楊連方之法定繼承人，依法享有遺產繼承權。故原告請求確認被告
      丙○○繼承權不存在，核無理由，不應准許。
（四）本件事證已臻明確，兩造其餘主張、陳述及所舉證據，於判決之結果已不生影
      響，爰不一一論駁，併此敘明。
四、訴訟費用負擔之依據：民事訴訟法第七十八條。
中　　　華　　　民　　　國　  　九十四　　年　　　三　　　月　　十六　　日
                          臺灣彰化地方法院家事法庭
                                          法　　官　  張德寬
右為正本係照原本作成
如對本判決上訴應於判決送達後廿日內向本院提出上訴狀
中　　　華　　　民　　　國　  　九十四　　年　　　三　　　月　　十六　　日
　　　　　　　　　　　　　　　　　　　　法院書記官　　范鳳月
